臺灣臺中地方法院民事判決　　96年度保險簡上字第3號
上　訴　人　乙○○
被上訴人　　富邦產物保險股份有限公司
法定代理人　丙○○
訴訟代理人　甲○○
上列當事人間請求給付保險金事件，上訴人對於中華民國96年1
月26日本院台中簡易庭95年度中保險簡字第13號第一審判決提起
上訴，本院於民國96年5月25日言詞辯論終結，判決如下：
    主  文
上訴駁回。
第二審訴訟費用由上訴人負擔。
    事實及理由
一、上訴人起訴主張：
  (一)上訴人於民國94年10月31日向被上訴人投保個人傷害保險及
    搭乘陸海交通工具安全保險，保險金額分別為新台幣（下同
    ）100萬及500萬元，合計600萬元，而上訴人於同年11月10
    日晚上，在國道一號高速公路距五權交流道不到10公里處發
    生意外車禍，致受有頭部右側頭皮深部撕裂傷12X1公分，呈
    "L"型，左側頭皮多處細玻璃切傷面積5X5公分，右側臉頰3X
    3公分擦傷，腦震盪等傷害，依上訴人受傷之情形，應符合
    保險契約殘廢等級給付金額表第6級之殘廢第34項殘廢程度
    ，被上訴人應給付5%之保險金30萬元（即600萬X5%=30萬元
    ）。並聲明：被上訴人應給付上訴人30萬元。
  (二)另於上訴審補稱：
    上開頭皮左、右側之兩處傷勢係同一次傷害所造成，應合併
    觀察而不能切割認任一傷口均不符合契約之規定；上訴人於
    車禍經6個月後，在頭部仍遺存明顯之斑痕，而保險條款依
    消費者保護法之規定，應作對被保險人有利之解釋，自應認
    其符合契約約定之手掌大（不包括五指）瘢痕，不能因上訴
    人刻意蓄留長髮遮醜而認沒有醜形之存在。另請求鈞院命被
    上訴人提出以前處理類似個案之資料。
二、被上訴人則以：
    依保險契約殘廢等級與給付金額表第6級殘廢第34項殘廢程
    度為「全身重大燒燙傷達20%，或頭部、顏面、頸部因意外
    導致其遺存有顯著之醜形者」，又依該表註：「顯著醜形
    之認定：(1)在頭部遺存手掌大（不包括五指）以上之瘢痕者
    。(2)在顏面部遺存雞卵大以上之瘢痕或連續5公分以上之不
    規則線狀痕，或直徑3公分以上之組織凹陷（與人相遇時可
    引起他人注意之程度）者。(3)在頸部遺存手掌大（不包括五
    指）以上之瘢痕者」，上訴人前開遺存傷痕並不符合保險契
    約所約定之頭部遺存有顯著醜形之殘廢程度，被上訴人依法
    自不負給付保險金之義務。又系爭傷害保險契約與「強制汽
    車責任保險殘廢給付標準表」、「勞工保險殘廢給付標準表
    」就顯著醜形均有加以規範，以免無客觀標準可依循，被上
    訴人並非玩文字遊戲等語資為抗辯。
三、本件原審對於上訴人之請求，為上訴人全部敗訴之判決，上
    訴人不服提起上訴，並聲明：(一)原判決廢棄；(二)被上訴人應
    給付上訴人30萬元。被上訴人則聲明：上訴駁回。
四、兩造不爭執之事項：
  (一)上訴人於94年10月31日向被上訴人投保個人傷害保險及搭乘
    陸海交通工具安全保險，保險金額分別為100萬元及500萬元
    ，合計為600萬元。
  (二)上訴人於94年11月10日晚上在國道一號高速公路，距五權交
    流道不到10公里處發生意外車禍，導致上訴人受有頭部右側
    頭皮深部撕裂傷12X1公分，呈"L"形，左側頭皮多處細玻璃
    切傷面積5X5公分，右側臉頰3X3公分擦傷，腦震盪等傷害。
  (三)上訴人受傷之情形如符合保險契約殘廢等級金額表第6級殘
    廢第34項殘廢程度（即醜形之要件），被上訴人應給付5%之
    保險金30萬元。
五、法院之判斷：
    本件兩造爭執所在厥為：上訴人所受傷害是否符合保險契約
    殘廢等級與給付金額表第6級殘廢第34項殘廢程度所謂「醜
    形」之定義，而得請求給付保險金30萬元？經查：
  (一)本件上訴人請求被上訴人給付保險金百分之5之給付標準，
    係依兩造間之保險契約所附殘廢等級給付金額表第6級第34
    項所定「全身重大燒燙傷達20%，或頭部、顏面、頸部因意
    外導致其遺存有顯著之醜形者」之條件，又依該表註：「
    顯著醜形之認定：(1)在頭部遺存手掌大（不包括五指）以上
    之瘢痕者。(2)在顏面部遺存雞卵大以上之瘢痕或連續5公分
    以上之不規則線狀痕，或直徑3公分以上之組織凹陷（與人
    相遇時可引起他人注意之程度）者。(3)在頸部遺存手掌大（
    不包括五指）以上之瘢痕者」。惟查，本件上訴人於94年11
    月10日急診右側深部傷口縫合12cm，左側傷口清創處理，住
    院檢查腦部電腦斷層攝影及胸部顯影電腦斷層攝影，94年11
    月15日出院，94年11月18日拆線，95年5月12日門診，右額
    傷口可見痕跡包括：右側頭皮深部撕裂傷12X1公分，呈"L"
    型，左側頭皮多處細玻璃切傷面積5X5公分，右側臉頰3X3公
    分擦傷等情，有澄清綜合醫院診斷證明書可參；而上訴人之
    手掌，其寬約10公分，長度約10.3公分，若取交叉最長長度
    亦約僅11公分，有上訴人所留存之掌印附卷可參（見原審卷
    第38頁），則上訴人左側頭皮多處細玻璃切傷面積5X5公分
    部分面積顯未符合手掌大之要件，另右側頭皮深部撕裂傷12
    X1公分呈"L "型部分，雖線形總長度超出上訴人手掌最長長
    度11公分，，惟單以線形所構成長度超出手掌大之瘢痕是否
    即屬在頭部遺存手掌大（不包括五指）以上之瘢痕之要件，
    仍應以其瘢痕是否已達日常露出有礙外觀之醜形為斷；且參
    酌兩造就系爭殘廢等級與給付金額表第6級第34項之內容，
    既將「全身重大燒燙傷達20%」及「頭部、顏面、頸部因意
    外導致其遺存有顯著之醜形者」二者併列同一殘廢等級，顯
    見該殘廢等級中所指「頭部、顏面、頸部因意外導致其遺存
    有顯著之醜形者」在外觀上應與「全身重大燒燙傷達20%」
    之情形相當。又上訴人上開傷勢經原審勘驗結果：上訴人頭
    部已經長滿頭髮，從一般肉眼觀察不易發現其原有疤痕，並
    無明顯醜形之跡象；另上訴人所指稱長疤痕之處有長不出頭
    髮之情形，經其撥開頭髮就該疤痕部位勘驗結果：
    (1)上訴人就其所指兩處有疤痕之地方確實有未長出頭髮之情
    形，惟未長出頭髮之疤痕處需上訴人將頭髮撥開才能以肉眼
    目視；(2)就額頭上右上方疤痕部分因上訴人頭髮留長，需上
    訴人撥開頭髮始能明顯看見，若頭髮未撥開，需特別仔細觀
    察始能看出上訴人之疤痕，有勘驗筆錄附卷可稽（見原審卷
    第86頁），是上訴人所遺留之傷害僅存疤痕，且疤痕分別於
    頭部頭髮生長區及額頭右上方等處，而該二處均為頭髮所掩
    蓋或遮蔽，不易察覺，應屬未達日常露出有礙外觀之醜形之
    情形。上訴人雖另主張：因其頭皮比較容易出油，比較適合
    留三、四分頭，該疤痕會影響其理三分頭之意願等語，惟上
    訴人於本院審理中既自承：事發當時其頭髮約為五、六分頭
    ，目前頭髮蓄髮長度亦為五、六分頭，且目前所留之頭髮長
    度看不出事故所遺留之頭皮右側撕裂傷及左側頭皮玻璃切面
    傷等情（見本院96年4月16日準備程序筆錄），顯見上訴人
    於事發前後蓄髮之長度並無不同，且其上開傷勢所遺留之疤
    痕均為頭髮所遮蔽，而未達日常露出有礙外觀之醜形甚明。
    縱認上訴人主張其較適合留三分頭，該長度無法遮蔽上開疤
    痕云云，惟查，上訴人頭部遺存瘢痕屬線條狀，僅其長度超
    過手掌大之直徑時，並不屬系爭殘廢等級與給付金額表第6
    級第34項定義之頭部醜形之範圍，亦有行政院金融監督管理
    委員會保險局96年2月6日保局二字第0962003060號函可稽，
    是上訴人主張其頭部受傷之情形，已符合保險契約殘廢等級
    與給付金額表第6級殘廢第34項殘廢程度所謂「醜形」之要
    件云云，顯非可採。
  (二)又按保險契約之解釋，應探求契約當事人之真意，不得拘泥
    於所用之文字；如有疑義時，以作有利於被保險人之解釋為
    原則，保險法第54條第2項定有明文。而定型化契約如有疑
    義，應為有利於消費者之解釋，消費者保護法第11條第2項
    亦有明文。惟按解釋契約，固須探求當事人立約時之真意，
    不能拘泥於契約之文字，但如契約文字業已表示當事人真意
    ，無須別事探求者，即不得反捨契約文字而更為曲解，最高
    法院17年上字第1118號判例可資參照。本件上訴人因意外事
    故受傷所遺存之傷害，尚難達到日常露出有礙外觀之醜形要
    件，已如前述，其依契約條文之解釋已可明白清楚，尚非有
    疑義之情形，故無須再對上訴人為有利之解釋。況上開規定
    所稱「有利消費者解釋」及「有利於被保險人之解釋」，係
    指保險契約如生有法律上之疑義時，而本件上訴人之傷勢是
    否符合保險事故，僅係是否符合「醜形」之事實認定問題，
    非屬法律上之爭執。是上訴人主張其受傷情形屬契約有疑義
    ，應對其為有利之解釋云云，自無足採。
  (三)上訴人雖另主張被上訴人應提出其他類似個案理賠處理資料
    云云，惟無論是否有相類似理賠個案，均與本件上訴人之請
    求無涉，本院自無命被上訴人提出供審酌之必要，附此敘明
    。
  (四)綜上所述，上訴人之受傷情形既不符合系爭保險契約中殘廢
    等級與給付金額表第6級第34項所指「遺存有顯著之醜形者
    」之要件，其依保險契約之法律關係請求被上訴人給付保險
    金30萬元，為無理由，應予駁回。原審為上訴人敗訴之判決
    ，經核並無不合。上訴意旨指摘原判決不當，求予廢棄改判
    ，為無理由，應予駁回。
六、本件事證已臻明確，兩造其餘攻擊防禦方法及舉證，經審酌
    均於判決之結果無影響，爰不一一論述，附此敘明。
七、據上論結，本件上訴為無理由，依民事訴訟法第436條之1第
    3項、第449條第1項、第78條，判決如主文。
中　　華　　民　　國　　96　　年　　6　　 月　　 8　　日
                  民事第一庭    審判長法  官　張瑞蘭
                                      法  官　陳毓秀
                                      法  官　卓進仕
上正本證明與原本無異。
本判決不得上訴。
中　　華　　民　　國　　96　　年　　6　　 月　　 8　　日
                                      書記官
